【裁判字號】    97,訴,1259
【裁判日期】    971128
【裁判案由】    給付買賣價金
【裁判全文】
臺灣臺北地方法院民事判決              97年度訴字第1259號
原      告  丁○○
訴訟代理人  劉錦隆律師
複代理人    楊仲傑律師
被      告  己○
訴訟代理人  張仁興律師
            蔡宜真律師
被      告  戊○○○
            乙○○
            甲○○
            辛○○
            癸○○
            壬○○
            丙○○
            庚○○
            子○○
前9 人共同
訴訟代理人  林順益律師
上列當事人間請求給付買賣價金事件，本院於中華民國97年11月
6日言詞辯論終結，判決如下：
    主  文
被告己○應給付原告新臺幣貳佰萬元，及自民國九十六年十二月
二十九日起至清償日止，按年息百分之五計算之利息。
原告其餘之訴駁回。
訴訟費用由被告己○負擔二分之一；餘由原告負擔。
本判決原告勝訴部分以新臺幣陸拾陸萬柒仟元為被告己○供擔保
後，得假執行。但被告己○以新臺幣貳佰萬元為原告預供擔保，
得免為假執行。
原告其餘假執行之聲請駁回。
    事實及理由
壹、程序部分：
一、按訴狀送達後，原告不得任意變更或追加他訴，但請求之基
    礎事實同一者、擴張或縮減應受判決事項之聲明者，不在此
    限，民事訴訟法第255 條第1 項第2 款、第3 款定有明文。
    本件原告原起訴請求：(一)被告己○應給付原告新台幣243 萬
    6276元，及自起訴狀繕本送達翌日起至清償日止，按年息5
    ％計算之利息。(二)被告戊○○○應給付原告新台幣162 萬32
    73元，及自起訴狀繕本送達翌日起至清償日止，按年息5 ％
    計算之利息。(三)原告願供擔保，請准宣告假執行。嗣於民國
    97年3 月10日言詞辯論期日追加甲○○、乙○○、辛○○、
    癸○○、壬○○、丙○○、庚○○、子○○為被告，併變更
    聲明為：(一)被告己○應給付原告243 萬6276元，及自起訴狀
    繕本送達翌日起至清償日止，按年息5 ％計算之利息。(二)被
    告戊○○○、甲○○、乙○○、辛○○、癸○○、壬○○、
    丙○○、庚○○、子○○應給付原告162 萬3273元，及自起
    訴狀繕本送達翌日起至清償日止，按年息5 ％計算之利息。
    (三)原告願供擔保，請准宣告假執行。復於97年6 月5 日言詞
    辯論期日撤回返還不當得利之訴訟標的，並縮減聲明為：(一)
    被告己○應給付原告201 萬8000元，及自起訴狀繕本送達翌
    日起至清償日止，按年息5 ％計算之利息。(二)被告戊○○○
    、甲○○、乙○○、辛○○、癸○○、壬○○、丙○○、庚
    ○○、子○○應連帶給付原告135 萬5000元（詳見本院卷第
    192 頁民事準備三狀），及自民國97年3 月10日追加被告書
    狀繕本送達翌日起至清償日止，按年息5 ％計算之利息。(三)
    原告願供擔保，請准宣告假執行，核其所為變更、追加，均
    基於同一基礎事實或僅擴張或縮減應受判決事項之聲明，合
    於前開規定，應予准許。
貳、實體部分：
一、原告起訴主張：緣坐落於嘉義縣民雄鄉○○○段304-10、30
    4-86、304-87、304-88、304-89、304-90地號等6 筆土地（
    下稱系爭土地）為訴外人陳盈守於77年間買受，因其無自耕
    農身分，而借名登記在訴外人盧新丁名下。系爭土地嗣後被
    列為國立中正大學用地之區段徵收範圍，惟因陳盈守當時負
    債甚鉅，乃要求知情之被告己○、陳阿農（即被告戊○○○
    、甲○○、乙○○、辛○○、癸○○、壬○○、丙○○、庚
    ○○、子○○之被繼承人）等人買受系爭土地，渠等2 人遂
    於84年1 月13日與陳盈守簽立買賣契約書，分別買受系爭土
    地之7.5 ﹪持分，並約定各給付伊價金271 萬元，然被告己
    ○實際上僅給付價金71萬元、陳阿農亦僅支付135 萬5 千元
    ，嗣上開土地於84年間被嘉義縣政府徵收後，嘉義縣政府發
    放盧新丁3,971 萬298 元之補償費，雙方遂協議將系爭土地
    領得之補償費，依買受人之持分比例分配予買主即被告己○
    、及訴外人郭柏山、顏志發、王錫淵、陳阿農等人，被告己
    ○及陳阿農均已領得補償費2,978,272 元，陳盈守自得依民
    法第367 條之規定，請求被告己○及陳阿農給付短少之價金
    200 萬元、及135 萬5,000 元；嗣陳阿農於90年7 月21日死
    亡，被告戊○○○、甲○○、乙○○、辛○○、癸○○、壬
    ○○、丙○○、庚○○、子○○等人為其繼承人，自應就陳
    阿農對於陳盈守之前開債務負連帶清償責任。又陳盈守於96
    年12月21日將其對被告之債權讓與原告，爰以本件起訴狀繕
    本之送達通知被告系爭債權讓與之情，是本債權讓與對被告
    已生讓與效力。為此，爰依買賣契約之法律關係，請求被告
    給付價金等語。並聲明：(一)被告己○應給付原告201 萬8,00
    0 元，及自起訴狀繕本送達翌日起至清償日止，按年息5％
    計算之利息。(二)被告戊○○○、甲○○、乙○○、辛○○、
    癸○○、壬○○、丙○○、庚○○、子○○應連帶給付原告
    135 萬5,000 元，及自民國97年3 月10日追加被告書狀繕本
    送達翌日起至清償日止，按年息5 ％計算之利息。(三)原告願
    供擔保，請准宣告假執行。
二、被告部分：
  (一)被告己○答辯以：陳盈守與伊在84年1 月14日簽訂之不動產
    買賣契約書，係約定以該土地遭政府徵收後所分配之補償金
    ，依協議比例清償對伊之債務，此觀諸上開契約書係以公告
    現值加4 成而計算出徵收補償金，且契約中之買賣總價記載
    為3,624 萬元，與系爭契約第14條每人應分擔之比例總額為
    3,621 萬元不符等情可證之。又依雙方訂定之協議書第7 條
    約定「乙方（指己○等人）於受讓上述全部補償地價之70％
    ，抵銷陳盈守對於乙方之債務，如有不足之金額…。」可證
    本件買賣契約確係為抵償債務而訂立。再依據系爭買賣契約
    ，伊應給付陳盈守之價金為271 萬元，然除之前原告自認已
    給付之54萬2,000 元外，伊尚支付71萬元予陳盈守，故伊共
    計已給付1,252,000 元，僅尚欠1,458,000 元（計算式：2,
    710,000-1,252,000 ＝1,458,000） 。而伊實際領取之補償
    金僅有1,089,271 元，並非原告所主張之2,978,272 元，故
    若鈞院認伊對陳盈守原無債權存在，雙方應互為履行買賣契
    約之義務，則伊亦以得向原告請求之補償金債權1,889,001
    元（計算式：2,978, 272-1,08 9,271 ＝1,889,001） 與前
    述1,458,000元債務，互為抵銷等語置辯。
  (二)被告戊○○○等人則均答辯以：系爭土地前已於83年12月13
    日經行政院核定為區段徵收，一般正常之人不可能再同意買
    受，是以84年1 月13日所簽訂之買賣契約書，應係陳盈守為
    抵償債權人之債權所為之便宜措施。陳盈守前因積欠蘇添發
    、王錫淵、郭柏山、陳阿農、己○及顏志發等人債務無力清
    償，適逢系爭土地被徵收，乃以買賣方式將系爭土地轉讓予
    上述之人以抵償債務，從而本件不動產買賣並無給付價金之
    問題。且依陳盈守所自承親簽之字據觀之，其僅記載己○尚
    欠200 萬元等語，並未提及陳阿農亦有積欠之價金未付，顯
    見陳阿農並無積欠陳盈守債務。況原告亦未能證明陳阿農確
    有領取2,978,272 元之補償費，至第2 次發放之補償費8,50
    0,935 元縱為陳阿農所領取，亦未超過原告積欠陳阿農之13
    5 萬5,000 元債務範圍，原告請求被告給付價金，並無理由
    等語置辯。
  (三)並均聲明：(1)原告之訴及假執行之聲請均駁回。(2)如受不利
    判決，願供擔保請准宣告免為假執行。
三、原告主張被告己○、及其餘被告之被繼承人陳阿農向其購買
    系爭土地持分均僅部分付款，請求渠等給付尚欠之價金等語
    ，然為被告所否認，並以前揭情詞置辯，是本件之爭點厥為
    ：(一)被告己○、被告戊○○○等人之被繼承人陳阿農與陳盈
    守簽訂之不動產買賣契約書其真意是否為買賣？(二)若為買賣
    ，被告己○、陳阿農是否尚積欠價金未為給付？(三)被告己○
    得否以其領取之補償費不足而主張抵銷？
  (一)被告己○、及被告戊○○○等人之被繼承人陳阿農與陳盈守
    簽訂之不動產買賣契約，其真意是否為買賣？
  (1)原告主張陳盈守與被告己○、被告戊○○○等人之被繼承人
    陳阿農於84年1 月13日曾就系爭土地簽訂買賣契約乙節，業
    據提出不動產買賣契約書1 份為證（參見本院卷第85-87 頁
    ），然被告則以系爭買賣契約實為陳盈守與債權人間之清償
    債務之協議云云置辯。經查，依據證人即處理本件分配補償
    費事宜之張棟樑證稱：我公司董事長蘇添發和己○都是獅子
    會總監，陳盈守和獅子會前後5 任總監有買賣土地或債權債
    務糾紛，蘇添發找我協助他們處理相關事宜，當時陳盈守在
    嘉義民雄利用人頭買賣農地，之後該土地遭區段徵收，陳阿
    農、己○都是向陳盈守買土地，所以來主張債權，當時在我
    公司有一群人在討論要買陳盈守嘉義之土地，己○也有同意
    購買等語（參見本院卷第49頁背面、第175 頁），且證人陳
    盈守亦到庭結證稱：我78年用盧新丁之名義在嘉義買了很多
    土地，83、84年間這些土地確定會被徵收，但補償金還沒有
    發，當時我財務發生狀況，資金週轉不靈，透過郭柏山之介
    紹，找了一些人來買我部分土地，以此籌措資金，當時我和
    要買土地之人均有簽買賣契約，大部分人都有付價金等語（
    見本院卷第73頁背面），核與證人顏志發、王錫淵所證稱：
    渠等係為買受系爭土地才與陳盈守簽約，且有支付價金等語
    （見同卷第93頁背面、126 頁、128 頁），均屬相符，佐以
    陳盈守於84年3 月8 日因出售系爭土地而簽收被告己○所給
    付之71萬元價金乙情，亦有證人張棟樑所提出之收據1 紙、
    及被告己○所提出之轉帳傳票1 份附卷可憑（見同卷第60
    頁、78頁），互核上開2 份文書上記載之支付金額均屬相同
    ，且該傳票上復載明「購地款支出」等字樣，堪認被告己○
    曾因購買系爭土地而支付價金予陳盈守，系爭契約並非單純
    清償債務之協議甚明。
  (2)承上，參諸證人顏志發所證稱：我和陳盈守間本無債權債務
    關係等語（見同卷第123 頁），足見兩造簽訂系爭契約之真
    意應係基於買賣關係，而非債權人分配補償費之協議。至盧
    新丁與陳阿農、被告己○簽訂之協議書第7 條雖約定「乙方
    （指己○等人）於受讓上述全部補償地價之70％，抵銷陳盈
    守對乙方之債務，如有不足求償之債權，概與甲方（指盧新
    丁）無涉，不對甲方個人財產主張任何權利要求補償。」，
    然上開條文係為保障盧新丁之權益而訂定乙情，業據證人張
    棟樑證述在卷（見本院卷第176 頁），且本件買賣契約之買
    受人對系爭土地之出賣人陳盈守本即有要求移轉不動產所有
    權之債權，嗣系爭土地遭政府徵收而致給付不能，出賣人自
    徵收機關受領之補償費，與民法第225 條第2 項所定債務人
    受領之賠償物相當。買方對出賣人自有民法第225 條第2項
    之代償請求權存在，故己○、陳阿農等人即有權請求陳盈守
    給付土地徵收補償費，渠等為陳盈守之債權人無誤，且上開
    條文並未明確記載係因借貸而生之債務，自難僅以該協議書
    之約定即逕認被告己○有借款予陳盈守甚明。又系爭契約之
    各買受人（即郭柏山、顏志發、王錫淵、蘇添發、己○、陳
    阿農）與出賣人陳盈守間就給付價金之方式究為現金支付或
    以積欠之債務抵付之，乃端視渠等與陳盈守間之個別約定，
    然此均無礙於本件買賣契約之成立甚明。
  (二)若為買賣，被告己○、及其餘被告之被繼承人陳阿農是否尚
    積欠價金未為給付？
  (1)按當事人主張有利於己之事實者，就其事實有舉證之責任。
    稱買賣者，謂當事人約定一方移轉財產權於他方，他方支付
    價金之契約。又買受人對於出賣人，有交付約定價金及受領
    標的物之義務。民法第345 條第1 項、第367 條及民事訴訟
    法第277 條分別定有明文。原告主張陳盈守於84年1 月13日
    出售系爭土地持分各7.5 ％與陳阿農及被告己○，買賣價金
    各為271 萬元，被告己○已給付71萬元等事實，有卷附之不
    動產買賣契約書、轉帳傳票、收據為證，且被告己○亦不爭
    執有為上開付款，應堪信為真實。又原告主張被告己○迄今
    尚積欠其200 萬元、陳阿農尚欠135 萬5,000 元價金未付等
    語，為被告所否認，被告己○以陳盈守積欠伊之債務抵付，
    且已支付1,252,000 元云云置辯，其餘被告則抗辯陳盈守與
    陳阿農係約定以債務抵付之，故無給付價金之問題等語，自
    應由被告就此有利於己之事實負舉證責任。
  (2)按當事人主張之事實，經他造於準備書狀內或言詞辯論時或
    在受命法官、受託法官前自認者，無庸舉證。民事訴訟法第
    279 條第1 項固有明文。然被告己○抗辯其給付之價金尚包
    含原告自認之54萬2 千元云云，業據原告表示起訴狀自認之
    金額包含於其不爭執之71萬元內等語（見本院卷第119 頁）
    ，尚難謂原告就此部分事實業已自認，故被告己○仍應就其
    已給付上開款項負舉證之責。查被告己○就買受系爭土地僅
    交付1 次支票與陳盈守乙情，業據證人陳盈守到庭證述明確
    （見本院卷第73頁背面），且證人張棟梁所證稱：在第一次
    分配補償金後，陳盈守、顏志發曾約我見面，說被告己○及
    郭柏山之債權額有問題，己○並未全額繳交價金，認為他多
    領補償金等語（見本院卷第50頁、170 頁），另矧之卷附由
    陳盈守自承親簽之欠款紀錄中亦載明「有關304-10土地買賣
    付款未清部分：己○尚欠新台幣貳佰萬元」（見本院卷第
    77頁）等語，核與原告主張被告己○尚未支付之價金金額相
    符，且被告己○提出之付款證明僅有71萬元，復與原告主張
    其尚積欠200 萬元款項之數額相當，堪信原告之主張為真實
    ，被告己○迄今未就其另支付54萬2 千元之價金或借款予陳
    盈守之事實，提出積極證據以資證明，僅空言抗辯，尚難憑
    採。從而原告主張被告己○尚積欠陳盈守200 萬元價金未為
    清償等語（計算式：271 萬-71 萬＝200 萬），自屬可取。
  (3)次查，被告戊○○○等人辯稱陳阿農有借款予陳盈守乙情，
    固因陳阿農業已死亡，而未能提出相關付款證明以資佐證，
    然依據證人張棟樑所證稱：陳盈守在第一次分配領補償金後
    ，有跟我說陳阿農之債權額沒有問題，並說陳阿農沒有欠他
    錢，土地買賣價金已經付清，且10幾年都跟我說陳阿農部分
    沒有問題等語（見本院卷第50頁、第177 頁），堪認陳盈守
    前於張棟梁分配土地徵收補償費時，即已知悉並同意陳阿農
    依購得之土地持分領取補償費，自可合理推論陳阿農生前並
    未積欠陳盈守買賣價金甚明；參以陳盈守親簽之上開欠款紀
    錄中，均無陳阿農積欠價金之相關記載，由此益徵陳阿農應
    已支付價金或以陳盈守積欠之債務抵付價金甚明。從而原告
    本於買賣及繼承之法律關係，請求被告陳楊美帶等人再給付
    價金，核非正當。
  (三)被告己○得否以其領取之補償費不足，而主張與前開積欠之
    價金抵銷？
  (1)查被告己○已依分配明細表領取2,978,272.5 元補償費乙情
    ，業據證人張棟樑證稱：我陪同盧新丁去領補償金，領了以
    後就依據事先製作好的分配表，將補償金轉帳給這些債權人
    等語（見本院卷第49頁），且證人顏志發亦證稱：這是其中
    1 次之領款紀錄等語（見同卷第125 頁），並有原告提出之
    分配表1 份在卷為憑（見同卷第8-9 頁），自堪信為真實。
    至被告己○抗辯其領取之補償費僅1,089,271 元云云，固據
    提出收款分配明細表1 紙為證（見同卷第108 頁），然證人
    張棟樑則證稱：我沒有製作該分配表，當時我作的表均為手
    寫的，原證2 之分配表方為我最後確認的等語，且證人顏志
    發亦證稱：我沒有印象看過這份文件（指收款分配明細表）
    等語（見同卷第123 頁），自難認其所辯僅領取1,089,271
    元為真。
  (2)次按，買賣為雙務契約，買受人對於出賣人有交付約定價金
    之義務，出賣人對買受人則負交付標的物及使其取得所有權
    之義務，此項互負之義務有對價關係。當事人之任何一方，
    如無先為給付之義務，於他方未為對待給付前，均得拒絕自
    己之給付，此觀民法第348 條第1 項、第367 條及第264 條
    第1 項之規定自明。準此說明，出賣人對於買受人之對待給
    付有二：其一為交付標的物，其二為使買受人取得標的物之
    所有權。設買受人對於出賣人未付價金，出賣人復無先為給
    付之義務，祗須買受人未付約定之價金，出賣人即得拒絕履
    行交付標的物及使買受人取得標的物所有權之義務（最高法
    院80年度台上字第588 號判決要旨參照）。查本件被告己○
    尚積欠陳盈守200 萬元價金未為給付，已如前述，則陳盈守
    本即無先為交付標的物之義務，嗣系爭土地因被徵收而給付
    不能，買受人固得對出賣人行使代償請求權，然主動債權之
    附有同時履行抗辯權者，性質上不許抵銷，否則無異剝奪對
    方之抗辯權。則縱被告己○領取之補償費尚有不足，其依法
    亦不得主張抵銷。
四、綜上所述，原告本於債權讓與、及買賣契約等法律關係，請
    求被告己○給付200 萬元，及自起訴狀繕本送達翌日即96年
    12 月29 日起至清償日止，按年息百分之五計算之利息，為
    有理由，應予准許，逾此範圍，即無憑據，應予駁回。
五、兩造均陳明願供擔保，分別聲請宣告假執行或免為假執行，
    於原告勝訴部分，經核尚無不合，爰分別酌定相當擔保金額
    准許之。至原告敗訴部分，其假執行之聲請，已失所附麗，
    併予駁回。
六、本件為判決之基礎已臻明確，兩造其餘之攻擊或防禦方法及
    證據，經本院斟酌後，認為均不足以影響本判決之結果，亦
    與本案爭點無涉，自無逐一詳予論駁之必要，併此敘明。
七、訴訟費用負擔之依據：民事訴訟法第79條。
中    華    民    國    97    年    11    月    28    日
                  民事第五庭    法  官  吳佳薇
如對本判決上訴，須於判決送達後20日內向本院提出上訴狀
以上正本係照原本作成。
中    華    民    國    97    年    11    月    28    日
                                書記官  許博為


司法院資訊處製作；財團法人民間司法改革基金會備份。
